臺灣高等法院臺南分院刑事裁定
111年度毒抗字第793號
抗  告  人
即  被  告  陳俊成


上列抗告人因聲請觀察勒戒案件，不服臺灣臺南地方法院中華民
國111年9月30日裁定（111年度毒聲字第823號）提起抗告，本院
裁定如下：
    主  文
抗告駁回。
    理  由
一、本件抗告意旨略以：抗告人即被告陳俊成(以下稱被告)自前
    次民國96年間施用毒品迄今已10餘年，有在進行美沙冬替代
    療法治療，已有遠離毒品之意，無裁定送勒戒處所觀察、勒
    戒之必要，原裁定亦未說明，對於被告侵害較微的附戒癮治
    療緩起訴處分，及侵害較劇的聲請觀察、勒戒處分間，有無
    遵守侵害最小的必要性原則，是否違反比例原則，有無與事
    件無關之考量，或於相同事件為不同處理之違反平等原則情
    事，逕裁定將被告送勒戒處所限制被告之人身自由，不符合
    比例原則，請求撤銷原裁定。
二、原裁定意旨略謂：被告所採尿液經送驗結果，確均呈嗎啡、
    安非他命、甲基安非他命及大麻代謝物陽性反應，聲請意旨
    所載被告施用海洛因、甲基安非他命及大麻之犯行，洵堪認
    定。被告前於96年間，曾因施用毒品案件，經送觀察、勒戒
    後，認無繼續施用毒品之傾向，於96年7月4日釋放，並經臺
    灣臺南地方檢察署檢察官以96年度營毒偵字第103號不起訴
    處分確定，是被告本件施用毒品之犯行，顯係於前次觀察勒
    戒處分執行完畢釋放後，3年後再犯毒品危害防制條例第10
    條第1項、第2項之罪，依最高法院109年度台上大字第3826
    號裁定意旨，聲請人聲請裁定將被告送勒戒處所觀察、勒戒
    ，於法要無不合，應予准許，爰依毒品危害防制條例第20條
    第3項、第1項、觀察勒戒處分執行條例第3條第1項規定，裁
    定送勒戒處所觀察、勒戒。
三、按犯毒品危害防制條例第10條之罪者，檢察官應聲請法院裁
    定，令被告入勒戒處所觀察、勒戒，其期間不得逾2月；依
    前項規定為觀察、勒戒或強制戒治執行完畢釋放後，3年後
    再犯第10條之罪者，適用前2項之規定，毒品危害防制條例
    第20條第1項、第3項定有明文。又109年1月15日修正及109
    年7月15日施行之毒品危害防制條例第20條第3項之立法理由
    認施用毒品者具「病患性犯人」之特質，並參諸世界各國之
    醫療經驗及醫學界之共識，咸認施用毒品成癮者，其心癮甚
    難戒除，如觀察、勒戒或強制戒治執行完畢釋放後，3年後
    始再有施用第一級、第二級毒品之行為者，足見其有戒除毒
    癮之可能，宜再採以觀察、勒戒方式戒除其身癮及以強制戒
    治方式戒除其心癮之措施，為能放寬觀察、勒戒或強制戒治
    制度之適用時機，以協助施用者戒除毒癮，爰修正第3項。
    是經觀察、勒戒或強制戒治執行完畢釋放後，「3年後再犯
    」者，前所實施之觀察、勒戒或強制戒治，已足以遮斷其施
    用毒品之毒癮，為期自新及協助其斷除毒癮，仍適用「初犯
    」規定，先經檢察官聲請觀察、勒戒，不因其間是否因另犯
    該罪，經起訴、判刑或執行而受影響。另依該條例第20條第
    1項規定，於被告有同條例第10條施用第一、二級毒品犯行
    時，檢察官「應」聲請法院裁定令被告入勒戒處所觀察、勒
    戒，顯係以強制規定方式命檢察官應聲請法院裁定令被告觀
    察、勒戒，檢察官以向法院聲請觀察、勒戒為原則，於例外
    符合附條件緩起訴處分之情形時，始得另為附條件緩起訴處
    分。而是否給予施用毒品者為附命完成戒癮（或附條件）之
    緩起訴處分，屬檢察官之職權，非法院所得介入審酌，且毒
    品危害防制條例所規定之「觀察、勒戒」程序，係針對受處
    分人所為保安處分，目的在戒除行為人施用毒品身癮及心癮
    ，以達教化與治療之目的，其立法意旨在幫助施用毒品者戒
    毒，性質上為一療程，而非懲罰，並屬強制規定，除檢察官
    審酌個案情形，依同條例第24條第1項為附條件之緩起訴處
    分外，凡經檢察官聲請法院裁定將被告送勒戒處所觀察、勒
    戒者，法院僅得就其聲請審查被告是否有施用毒品之行為，
    以及被告是否為「初犯」或為觀察、勒戒、強制治療執行完
    畢後「3年內再犯」（109年7月15日修正施行後第20條第3項
    ）而為准駁之裁定，並無自由斟酌以其他方式替代或得以其
    他原因免予執行之權。　　
四、經查，被告於111年7月26日上午8時許，分別以將海洛因摻
    入香菸內點火吸食煙霧、將甲基安非他命置於玻璃球內點火
    燒烤吸食煙霧之方式，施用第一、二級毒品海洛因、甲基安
    非他命，及於111年7月27日上午8時20分為警採尿前回溯96
    小時內某時，在不詳地點，以不詳方式施用大麻等事實，業
    據被告於警詢坦承不諱及於偵訊時就其施用海洛因、甲基安
    非他命之犯行供述甚詳外，另有臺南市政府警察局刑事警察
    大隊搜索扣押筆錄、扣押物品目錄表、偵辦毒品危害防制條
    例案送驗尿液年籍對照表（檢體編號：111K118號）、勘察
    採證同意書及臺南市政府衛生局111年8月15日O111X03542號
    濫用藥物尿液檢驗結果報告（檢體編號：111K118號）附卷
    可參，復有扣案甲基安非他命6包、海洛因4包、大麻1包、
    大麻花1罐與其他施用毒品工具可證，被告有上揭施用第一
    、二級毒品犯行，堪以認定。又被告前因施用毒品案件，最
    近1次接受觀察、勒戒，係經原審法院以96年度毒聲字第192
    號裁定送觀察勒戒後，無繼續施用毒品之傾向，於96年7月4
    日執行完畢，經臺灣臺南地方檢察署檢察官以96年度營毒偵
    字第103號為不起訴處分確定，有臺灣高等法院被告前案紀
    錄表在卷可佐。被告自96年間觀察、勒戒執行完畢後，迄今
    均無再受觀察、勒戒或強制戒治之情形，是依前揭說明，被
    告本件施用毒品日期，距其最近1次觀察、勒戒執行完畢釋
    放之日，已逾3年，核屬毒品危害防制條例第20條第3項所規
    定之「3年後再犯」。從而，原審同此見解，依據檢察官之
    聲請，裁定令被告入勒戒處所觀察、勒戒，於法自無不合。
五、被告雖執前詞提起抗告，然被告自96年前次觀察、勒戒執行
    完畢後，並未再受觀察、勒戒或強制戒治，本次再犯與最後
    1次觀察、勒戒時間相距已逾3年，被告有施用第一、二級毒
    品之情形，檢察官依毒品危害防制條例規定聲請法院裁定命
    被告觀察、勒戒，法院僅得就檢察官之聲請，審查被告是否
    有施用毒品之行為，以及被告是否為「初犯」或為觀察、勒
    戒、強制戒治執行完畢後「3年內再犯」而為准駁之裁定，
    並無自由斟酌以其他方式替代之權限。且被告雖辯稱其有在
    進行美沙冬替代療法治療云云，然未提出任何證據資料證明
    為真，再揆諸被告此次為警查獲時，所採集尿液檢驗呈嗎啡
    、甲基安非他命及大麻陽性反應，可見被告在短時間內施用
    3種不同毒品，又為警搜索後扣得上述3種毒品，且數量均不
    少，被告於警詢、偵訊一再供稱所扣得毒品為供自己施用，
    另於警詢供稱每天會施用海洛因香菸2支左右、施用甲基安
    非他命約2至3次，大麻則每個月施用1次，可見被告相當依
    賴毒品，毒癮甚深，顯非其所述有遠離毒品之意，此情亦令
    人懷疑使用拘束力較低，端賴被告自願配合之社區處遇戒癮
    方式即附命戒癮治療之緩起訴處分，是否可達使被告澈底戒
    除毒癮之效果，檢察官因此未採此拘束力較低之方式幫助被
    告戒除毒癮，難謂有違反比例原則或平等原則之情事，故檢
    察官依毒品危害防制條例規定，聲請法院裁定觀察勒戒，其
    裁量權行使並無不當，原裁定依檢察官之聲請裁定命被告觀
    察、勒戒亦無不當，被告以原裁定命被告送勒戒處所而限制
    被告人身自由，不符合比例原則為由，指摘原裁定不當，請
    求本院撤銷原裁定，顯無理由。　　
六、依刑事訴訟法第412條，裁定如主文。
中　　華　　民　　國　　111 　年　　10　　月　　20　　日
                  刑事第五庭    審判長法　官  張瑛宗
                                      法　官  林逸梅
                                      法　官  李秋瑩
以上正本證明與原本無異。
不得再抗告。
　　　　　　　　　　　　　　　　　　　書記官  劉紀君
中　　華　　民　　國　　111 　年　　10　　月　　20　　日